ACORDAO-COMPLETO-2368143

ACÓRDÃO 8500/2019 ATA 30/2019 - PRIMEIRA CÂMARA

VISTOS, relatados e discutidos estes autos em que se analisa o ato de pensão civil instituída por Edwaldo Alves da Silva (CPF XXX.506.441-XX) em favor de Bruno César da Silva Souza (CPF: XXX.565.821-XX) ; Delvina Sousa da Silva (CPF: XXX.609.091-XX) ; Isaias Philipe da Silva Rosa (CPF: XXX.833.781-XX) 
ACORDAM os Ministros do Tribunal de Contas da União, reunidos em Sessão da 1ª Câmara, ante as razões expostas pelo Relator, e com fulcro no inciso III do art. 71 da Constituição Federal, nos arts. 1º, inciso V, e 39, inciso II, da Lei 8.443/1992, c/c o art. 260, §1º do Regimento Interno/TCU em:
9.1.  conhecer dos Embargos de Declaração interpostos pelo Senado Federal, com fulcro nos artigos 34 da Lei 8.443/1992 e 287 do Regimento Interno do TCU, para, no mérito, dar-lhe provimento, diante da caracterização de omissão, de modo a dar ao Acórdão 3535/2019-TCU-Primeira Câmara a seguinte redação: 
"9.1. considerar ilegal e recusar registro ao ato de concessão de pensão civil instituída por Edwaldo Alves da Silva (CPF XXX.506.441-XX) em favor de Bruno César da Silva Souza (CPF: XXX.565.821-XX) ; Delvina Sousa da Silva (CPF: XXX.609.091-XX) ; Isaias Philipe da Silva Rosa (CPF: XXX.833.781-XX) ; 
9.2. dispensar o ressarcimento das quantias recebidas de boa-fé pelos beneficiários, de conformidade com o Enunciado 106 da Súmula da Jurisprudência do TCU; 
9.3. determinar ao Senado Federal, com base no art. 45 da Lei 8.443/1992, que: 
 (...) 
9.3.1. comunique a Bruno César da Silva Souza a Deliberação deste Tribunal e o alerte de que o efeito suspensivo proveniente de eventual interposição de recursos junto ao TCU, em caso do seu não provimento, não o eximirá da devolução dos valores indevidamente recebidos após a notificação, na hipótese de ser exarada decisão judicial que lhe seja desfavorável, capaz de desconstituir ou retirar a eficácia da sentença de primeira instância proferida nos autos do processo 0014836-70.2015.4.01.3400, que tramita no Tribunal Regional Federal da 1ª Região;
9.3.2 acompanhe a tramitação do processo 0014836-70.2015.4.01.3400 e caso seja exarada decisão judicial capaz de desconstituir ou retirar a eficácia da sentença de primeira instância que beneficia Bruno César da Silva Souza, faça cessar, de pronto, os pagamentos decorrentes do ato impugnado, comunicando ao TCU, no prazo de 15 (quinze) dias, as providências adotadas, nos termos dos art. 262, caput, do Regimento Interno do TCU e 8º, caput, da Resolução TCU 206/2007;
 (...) 
9.4. esclarecer à Unidade Jurisdicionada que a concessão de pensão de interesse de Delvina Sousa da Silva poderá prosperar, mediante emissão de novo ato livre da irregularidade apontada;
 (...) 
9.5. encaminhar, nos termos da Questão de Ordem aprovada pelo Plenário do TCU em 8/6/2011, ao Departamento de Assuntos Extrajudiciais da AGU, bem como à Conjur/TCU, as informações necessárias ao acompanhamento do processo 0014836-70.2015.4.01.3400, que tramita no Tribunal Regional Federal da 1ª Região;
9.6 encaminhar cópia do Acórdão 3535/2019-TCU-Primeira Câmara e desta Deliberação, assim como dos relatórios e votos que os fundamentam, à Procuradoria Regional da União da 1ª Região, para as providências que entender cabíveis no âmbito do processo 0014836-70.2015.4.01.3400.
 (...) 
9.7.  determinar à Sefip que monitore o cumprimento das determinações contidas no item 9.3 supra, representando ao Tribunal em caso de não atendimento."

Embargos de declaração contra decisão que considerou ilegal ato de concessão de pensão civil e determinou ao Senado Federal a cessação dos pagamentos.

Primeira Câmara

Senado Federal.

3. Interessados/Responsáveis/Recorrentes:
3.1. Interessados: Bruno César da Silva Souza (CPF: XXX.565.821-XX); Delvina Sousa da Silva (CPF: XXX.609.091-XX); Isaias Philipe da Silva Rosa (CPF: XXX.833.781-XX)
3.2. Responsável: Bruno Cesar da Silva Souza (CPF: XXX.565.821-XX)
3.3. Recorrente: Senado Federal.

13.1. Ministros presentes: Walton Alencar Rodrigues (Presidente), Benjamin Zymler, Raimundo Carreiro (Relator), Bruno Dantas e Vital do Rêgo.
13.2. Ministros-Substitutos presentes: Augusto Sherman Cavalcanti e Weder de Oliveira.

Bruno César de Silva Souza

RAIMUNDO CARREIRO

Ministro Raimundo Carreiro.

Inicialmente, registro que atuo no presente processo por força do art. 152 do Regimento Interno do TCU (RI/TCU) .
2.	Adoto como Relatório, a instrução feita no âmbito da Sefip (peça 100) , a qual obteve a concordância do Secretário da Unidade Técnica (peça 101) .
"INTRODUÇÃO
Tratam-se de embargos de declaração (peça 91) opostos pelo Senado Federal contra o Acórdão 3535/2019-TCU-Primeira Câmara (peça 86) , por intermédio do qual este TCU considerou ilegal ato de concessão de pensão civil instituída por Edwaldo Alves da Silva, ex-servidor inativo daquela casa legislativa, e determinou ao Senado Federal a cessação dos pagamentos.
A decisão embargada foi exarada nos seguintes termos:
VISTOS, relatados e discutidos estes autos em que se analisa o ato de pensão civil instituída por Edwaldo Alves da Silva (CPF XXX.506.441-XX) em favor de Bruno César da Silva Souza (CPF: XXX.565.821-XX) ; Delvina Sousa da Silva (CPF: XXX.609.091-XX) ; Isaias Philipe da Silva Rosa (CPF: XXX.833.781-XX) 
ACORDAM os Ministros do Tribunal de Contas da União, reunidos em Sessão da 1ª Câmara, ante as razões expostas pelo Relator, e com fulcro no inciso III do art. 71 da Constituição Federal, nos arts. 1º, inciso V, e 39, inciso II, da Lei 8.443/1992, c/c o art. 260, §1º do Regimento Interno/TCU em: 
9.1. considerar ilegal e recusar registro ao ato de concessão de pensão civil instituída por Edwaldo Alves da Silva (CPF XXX.506.441-XX) em favor de Bruno César da Silva Souza (CPF: XXX.565.821-XX) ; Delvina Sousa da Silva (CPF: XXX.609.091-XX) ; Isaias Philipe da Silva Rosa (CPF: XXX.833.781-XX) ; 
9.2. dispensar o ressarcimento das quantias recebidas de boa-fé pelos beneficiários, de conformidade com o Enunciado 106 da Súmula da Jurisprudência do TCU; 
	9.3. determinar ao Senado Federal, com base no art. 45 da Lei 8.443/1992, que: 
9.3.1. faça cessar os pagamentos decorrentes do ato impugnado, comunicando ao TCU, no prazo de 15 (quinze) dias, as providências adotadas, nos termos dos art. 262, caput, do Regimento Interno do TCU e 8º, caput, da Resolução-TCU 206/2007; 
9.3.2. informe aos beneficiários sobre o teor do presente Acórdão, encaminhando ao TCU, no prazo de 30 (trinta) dias, comprovante da data de ciência pelos interessados, nos termos do art. 4º, §3º, da Resolução TCU 170/2004; 
9.3.3. alerte aos interessados de que o efeito suspensivo, proveniente da interposição de eventuais recursos junto ao TCU, não os exime da devolução dos valores percebidos indevidamente, caso os recursos não sejam providos; 
9.4. esclarecer à Unidade Jurisdicionada que a concessão de pensão de interesse de Delvina Sousa da Silva poderá prosperar, mediante emissão de novo ato livre da irregularidade apontada; 
9.5. determinar à Sefip que monitore o cumprimento das determinações contidas no item 9.3 supra, representando ao Tribunal em caso de não atendimento.
HISTÓRICO
Foi autuado no presente processo o ato de concessão referente à pensão civil instituída por Edwaldo Alves da Silva, ex-servidor inativo do Senado Federal, em benefício de Bruno César da Silva Souza (na condição de menor sob guarda) , Delvina Sousa da Silva (na condição de viúva) e Isaias Philipe da Silva Rosa (na condição de menor sob guarda) .
O ato em tela foi inicialmente considerado ilegal pelo Acórdão 4040/2012-TCU-Primeira Câmara, de relatoria do Ministro José Múcio Monteiro (peça 7) , com base no entendimento acerca da impossibilidade de se conceder pensão civil estatutária destinada aos beneficiários de que tratam as alíneas "a", "b", "c", e "d", do inciso II do art. 217 da Lei 8.112/990, entre eles o menor sob guarda (conforme Acórdão 2515/2011-TCU-Plenário, relator Ministro Walton Alencar Rodrigues) . 
Contra tal deliberação, o beneficiário Bruno César da Silva Souza, representado por sua genitora, impetrou pedido de reexame (peça 15) , o qual foi conhecido, mas teve seu mérito negado, nos termos do Acórdão 397/2013-TCU-Primeira Câmara, relator Ministro Walton Alencar Rodrigues (peça 28) . 
Nada obstante, em momento posterior, esta Corte de Contas firmou entendimento divergente no sentido de que, consoante jurisprudência do Supremo Tribunal Federal (STF) e do Superior Tribunal de Justiça (STJ) , o artigo 217 da Lei 8.112/1990, incluídas as alíneas "a", "b", "c" e "d", do seu inciso II, permaneceu vigente até a edição da Medida Provisória 664, de 30/12/2014, inexistindo, até então, derrogação do citado dispositivo legal em decorrência do disposto no art. 5º da Lei 9.717/1998 (Acórdão 2377/2015-TCU-Plenário, Relator Ministro Aroldo Cedraz) .
7.	No supracitado acórdão, esta Corte também determinou que fosse dada ciência do inteiro teor da deliberação aos órgãos centrais de gestão de pessoal da Administração Pública Federal dos Poderes Legislativo, Executivo e Judiciário, para que dessem conhecimento aos interessados cujos atos de pensão tiveram registro negado por este Tribunal com base no entendimento firmado no Acórdão 2515/2011-TCU-Plenário. 
8. 	O beneficiário Bruno César da Silva Souza, então, apresentou novo pedido de reexame (peça 37) , ao qual foi dado provimento por intermédio do Acórdão 1729/2018-TCU-Primeira Câmara, de relatoria do Ministro Benjamin Zymler (peça 66) , tornando insubsistentes os Acórdão 397/2013-TCU-Primeira Câmara e o item 9.1 do Acórdão 4040/2012-TCU-Primeira Câmara e restituindo os autos à Sefip "para aplicar os procedimentos de controle da situação fática, relativamente à situação de efetiva dependência econômica do interessado, previamente a seu julgamento de legalidade e registro". 
9.	Após, o processo foi remetido a esta unidade técnica, que encaminhou ofícios de oitiva ao beneficiário e ao seu procurador para que se pronunciassem acerca da dependência econômica em relação ao instituidor. Analisada a resposta, foi o ato considerado ilegal por intermédio do Acórdão 3535/2019-TCU-Primeira Câmara, de relatoria do Ministro Raimundo Carreiro (peça 86) , contra o qual foi interposto o recurso ora analisado.
EXAME DE ADMISSIBILIDADE
Os embargos de declaração são cabíveis para corrigir obscuridade, omissão ou contradição da decisão recorrida, conforme preconiza o caput do art. 34 da Lei 8.443/1992 (Lei Orgânica do TCU) .
Segundo o § 1º do mesmo artigo, os aclaratórios podem ser opostos pelo responsável ou interessado, ou pelo Ministério Público junto ao Tribunal, dentro do prazo de dez dias, "contados na forma prevista no art. 30 desta Lei".
No caso em espécie, o recurso apresentado aponta possíveis omissões no Acórdão 3535/2019-TCU-Primeira Câmara, consubstanciadas no fato de que o benefício impugnado pelo TCU teria amparo em decisão judicial que não foi considerada na análise. 
Ademais, verifica-se que o embargante é parte no processo, nos termos do art. 144 do Regimento Interno do TCU. Logo, há legitimidade recursal. A esse respeito, cumpre ressaltar que a jurisprudência do TCU é no sentido do conhecimento de recursos interpostos pelo órgão ao qual é vinculado o interessado em processos que tratam de atos de pessoal, preenchidos os demais requisitos, como exemplo o Acórdão 3531/2019-TCU-Primeira Câmara.
Verifica-se ainda a tempestividade da peça recursal, considerando que o recorrente foi notificado da prolação do Acórdão 3535/2019-TCU-Primeira Câmara por intermédio do Ofício 2148/2019-TCU/Sefip, recebido em 28/5/2019 (peças 89-90) , tendo sido o recurso interposto em 6/6/2019 (peça 91) 
Portanto, o recurso atende ao requisito específico de admissibilidade, sendo, dessa maneira, adequado para impugnar a decisão.
EXAME TÉCNICO
Inicialmente, cabe trazer à baila elementos trazidos pela Coordenação de Benefícios Previdenciários do Senado Federal destacando as medidas tomadas pelo órgão no caso em comento (peça 91. p. 4-6) :
considerando o óbito do ex-servidor Edwaldo Alves da Silva, a pensão foi deferida em 2/3/2010 em benefício de Delvina Sousa da Silva (na condição de viúva) , Bruno César da Silva Souza e Isaias Philipe da Silva Rosa (nas condições de menores sob guarda) .
com o falecimento de Delvina Sousa da Silva em 28/9/2010 e o atingimento da maioridade de Isaias Philipe da Silva Rosa em 9/5/2012, Bruno César da Silva Souza passou a receber 100% da pensão.
posteriormente, a pensão de Bruno César da Silva Souza foi cancelada em cumprimento ao Acórdão 4040/2012-TCU-Primeira Câmara, restabelecida em função do conhecimento de pedido de reexame interposto e novamente cancelada considerando o não provimento do recurso pelo Acórdão 397/2013-TCU-Primeira Câmara.
em 11/4/2016, o benefício foi restabelecido em cumprimento a sentença judicial proferida pela 15ª Vara da Seção Judiciária do Distrito Federal, que concedeu tutela antecipada nos autos de ação ordinária.
em 15/7/2016, o Senado Federal encaminhou ao TCU novo formulário Sisac comunicando o restabelecimento da pensão em função da decisão judicial.
com a prolação do Acórdão 1729/2018-TCU-Primeira Câmara, que deu provimento a novo pedido de reexame, o Senado manteve o pagamento como já havia sido determinado judicialmente; e
finalmente, o Acórdão 3535/2019-TCU-Primeira Câmara considerou o ato ilegal e determinou a cessação dos pagamentos sem fazer referência à aludida decisão judicial.
17.	A questão aventada pelo órgão na peça recursal refere-se ao fato de que a apreciação deste TCU não considerou a existência de decisão judicial que teria o condão de amparar o pagamento da pensão. O Senado Federal encaminhou sentença datada de 15/3/2016, exarada por juiz federal da 15ª Vara da Seção Judiciária do Distrito Federal nos autos da ação ordinária 14836-70.2015.4.01.3400, de autoria de Bruno César da Silva Souza, em que se lê (peça 93) :
Trata-se de ação ordinária, com pedido de antecipação dos efeitos da tutela, por meio da qual o autor pretende seja restabelecido o pagamento da pensão civil da qual era beneficiário na condição de menor tutelado (...) .
Ante o exposto, julgo parcialmente procedentes os pedidos, para declarar a inexistência de débito do autor relativamente ao montante percebido a título da pensão ora discutida e determinar que a União restabeleça a pensão civil em favor do autor, pagando os valores devidos desde a data do cancelamento indevido (...) . Demonstrada a verossimilhança das alegações, bem como por se tratar de verba alimentar, defiro o pedido de antecipação dos efeitos da tutela, para determinar que o réu restabeleça o pagamento da pensão no prazo de 15 (quinze) dias. Brasília, 15 de março de 2016 (...) . (grifos originais) 
18.	Informou o órgão que se trata de sentença de primeiro grau, não transitada em julgada, objeto de recursos de apelação ainda não apreciados, que foram distribuídos à Segunda Turma do TRF da 1ª Região, Relator Desembargador Federal Francisco de Assis Betti. De fato, em consulta ao site do TRF da 1ª Região, verifica-se a tramitação do aludido processo nos termos informados, ainda não tendo ocorrido o trânsito em julgado (peça 98) .
19.	O Senado Federal alegou ainda que o Código de Processo Civil estabelece que começa a produzir efeitos imediatos sentença concessiva de tutela provisória e que não existe nos autos eventual decisão judicial determinando efeito suspensivo à sentença. Ademais, asseverou que, por ocasião da referida decisão judicial, a Procuradoria-Geral da União - 1ª Região encaminhou o Parecer de Força Executória n. 227/2016-AGU/PRU1/COSEP, datado de 28/4/2016, informando que a União iria interpor recurso (como de fato o fez) , mas destacando que "até manifestação em contrário, a decisão antecipatória de tutela tem sua força executória aqui atestada, e deve ser cumprida, nos seus exatos termos." (peça 92, p. 8, grifos originais) .
20.	Além disso, noticiou o Senado que comunicou ao TCU o restabelecimento da pensão em decorrência da decisão judicial por intermédio do encaminhamento de novo formulário Sisac. E solicitou, por fim, que o Acórdão 3535/2019-TCU-Primeira Câmara seja reformado para sanar a omissão suscitada, em função de a deliberação não ter considerado a decisão judicial e seus efeitos vigentes.
21.	Assiste razão ao recorrente.
22.	O Acórdão 3535/2019-TCU-Primeira Câmara, assim como o relatório e o voto que o fundamentaram (peças 86-88) , não fazem menção a alguma decisão judicial que beneficiaria o interessado. Aliás, importa destacar que não constava dos presentes autos informação sobre a existência de ação ordinária atinente a restabelecer os pagamentos do pensionista.
23.	No entanto, observa-se em consulta ao sistema Sisac que foi encaminhado pelo Senado Federal o ato de alteração de pensão civil número de controle 30734703-05-2016-000032-3, referente ao benefício sob análise, em que constam as seguintes observações no campo "Esclarecimentos do gestor de pessoal":
Tendo em vista a decisão proferida pelo Juiz Federal da 15ª Vara da Seção Judiciária do Distrito Federal, constante no processo nº 14836-70.2015.4.01.3400, o qual concedeu tutela antecipada determinando o restabelecimento da pensão ao menor sob guarda Bruno César da Silva Souza, esclarecemos que a pensão foi restabelecida a partir de 11/04/2016, data da Intimação da União, conforme Parecer de Força Executória nº 227/2016-AGU/PRU1/COSEP. 
Esclarecemos que, no campo "Dados de Vantagens", as vantagens não estão discriminadas porque o servidor Edwaldo Alves da Silva faleceu em 02/03/2010, não era aposentado por invalidez ou pelo art. 3º da EC nº 70/2012, razão pela qual a pensão inicial foi concedida sem paridade, que já sofreu reajustes do RGPS. Os campos "Vencimento Base" e o "Vencimento Proporcional" foram preenchidos porque o sistema não possibilita encaminhar o SISAC sem preenchê-los.
24.	O referido ato encontra-se atualmente na base de dados do TCU, aguardando autuação. Esclareça-se que à época do seu encaminhamento a esta Corte, em 15/7/2016, tramitava há anos este TC Processo 011.304/2012-0, com deliberações já proferidas, motivo pelo qual não seria mais possível a autuação daquele ato de alteração nestes mesmos autos, para tramitação conjunta.
25.	Nada obstante, há que se verificar se a existência de decisão judicial amparando o pagamento teria o efeito de modificar o Acórdão 3535/2019-TCU-Primeira Câmara, nos termos em que foi proferido. Nesse ponto, cabe tecer as seguintes considerações:
25.1	No que se refere à apreciação do ato pela ilegalidade, alude-se ao princípio da independência das instâncias para afirmar a legitimidade de deliberação desta Corte de Contas que seja contrária a decisão judicial. Nesse sentido, citam-se os seguintes acórdãos e correspondentes enunciados:
Acórdão 984/2015-TCU-Segunda Câmara (relator Ministro Raimundo Carreiro) : Em apreciação de atos de pessoal o TCU pode manifestar entendimento diferente do declarado por instâncias do Poder Judiciário, inclusive mediante o julgamento pela ilegalidade de atos de aposentadoria amparados por decisão judicial. Só o Supremo Tribunal Federal pode determinar ao TCU que proceda a registro de ato que tenha sido recusado.
Acórdão 2409/2011-TCU-Primeira Câmara (relator Ministro-Substituto Marcos Bemquerer) : Decisões do Poder Judiciário não impedem que o Tribunal de Contas da União, no exercício da sua competência de que trata o art. 71, inciso III, da Constituição Federal, examine, para fins de registro, a legalidade dos atos de concessões de aposentadorias, reformas e pensões submetidos à sua apreciação.
Acórdão 379/2007-TCU-Segunda Câmara (relator Ministro Aroldo Cedraz) : A existência de decisão judicial contrária a entendimento do TCU não impede que a Corte de Contas considere ilegal o ato e recuse o seu registro.
25.2.	Quanto à determinação para a cessação dos pagamentos amparados por decisão judicial, a jurisprudência deste TCU é no sentido de que o órgão de controle deve se abster de fazê-la, sem prejuízo de que o ato seja considerado ilegal. Ilustram tal entendimento os seguintes acórdãos:
Acórdão 4204/2012-TCU-Primeira Câmara (relator Ministro-Substituto Weder de Oliveira) : Na hipótese de decisão judicial dispor expressamente sobre a permanência de pagamentos considerados indevidos pelo TCU, cumpre ao Tribunal negar registro ao ato, abstendo-se de determinar a suspensão dos pagamentos que entenda por ilegais.
Acórdão 3547/2015-TCU-Segunda Câmara (relator Ministro Raimundo Carreiro) : A proteção à coisa julgada não afasta do TCU a competência para negar registro aos atos que considere irregulares, sendo determinante apenas para a não interrupção dos pagamentos assegurados na decisão judicial.
Acórdão 240/2014-TCU-Segunda Câmara (relator Ministro José Jorge) : A existência de decisão judicial não impede a livre apreciação dos atos de concessão pelo TCU, que pode promover a apreciação de mérito pela ilegalidade do ato, em posição contrária ao decidido no âmbito do Poder Judiciário, sem, contudo, determinar a suspensão do pagamento da verba tida por irregular, enquanto protegida por decisão judicial.
25.3.	Nos casos em que decisões judiciais ainda não transitadas em julgado impeçam o cumprimento de deliberações desta Corte, a exemplo da cessação de pagamentos decorrente de ato considerado ilegal, seguem-se os termos da Questão de Ordem aprovada pelo Plenário do TCU em 8/6/2011, que estipula o encaminhamento das informações necessárias ao acompanhamento das ações judiciais ao Departamento de Assuntos Extrajudiciais da Advocacia-Geral da União, à Conjur/TCU e aos órgãos jurisdicionados destinatários das decisões deste Tribunal. 
26.	Portanto, no caso em análise, considerando a vigência de decisão judicial favorável ao interessado, deve o Acórdão 3535/2019-TCU-Primeira Câmara ser reformado para que seja excluída a determinação ao órgão atinente à cessação imediata dos pagamentos, mantendo ainda assim a apreciação pela ilegalidade do ato. Caso seja proferida eventual decisão de instância judicial superior que desconstitua ou retire a eficácia da sentença que ampara a pensão, deve então o Senado Federal promover a interrupção dos pagamentos.
27.	Ressalta-se, por fim, que matéria referente à não comprovação da dependência econômica do beneficiário em relação ao instituidor, que fundamentou a prolação do Acórdão ora embargado, foi tratada pela Procuradoria-Regional da União da 1ª Região nas suas razões de apelação, datadas de 2/5/2016, impetradas junto ao TRF-1ª Região no âmbito da supracitada ação judicial, recurso do qual colacionam-se os seguintes excertos (peça 93, p. 10-38) :
D) COM A MORTE DO BISAVÔ O AUTOR NÃO FICOU DESAMPARADO - GENITORES ESTÃO VIVOS
Observa-se, da análise dos autos, que não restou confirmada a incapacidade absoluta dos genitores em prover o sustento de seu filho, responsabilidade, atribuída prioritariamente, aos genitores (...) 
Percebe-se, assim, que o poder familiar representa não só um direito de criar e sustentar seus filhos, mas também um dever para os genitores. Assim, não podem simplesmente os pais, ao seu livre alvedrio, abrir mão do dever de sustento de seus filhos.
Não é demais reiterar que o dever alimentar dos avós é subsidiário, apenas cabível quando não houver qualquer possibilidade de cumprimento de tal mister pelos genitores, o que não é o caso dos autos.
Dessa maneira, não se pode presumir a existência de dependência econômica pelo tão-só fato de a denegação da pensão representar impacto negativo ao atual padrão de vida do autor. No caso vertente, não restou demonstrado que tal benefício é indispensável para a sua subsistência. 
 (...) 
O autor não apresentou provas suficientes para embasar o pleito. Não há nos autos nenhum documento que comprove sua condição de dependência econômica em relação ao bisavô, conforme exigem as normas que regem a matéria.  (grifos originais) 
28.	Verifica-se que a ação judicial em comento tramita no TRF da 1ª Região, ainda sem trânsito em julgado (peça 98) . Como este TCU decidiu recentemente, no âmbito administrativo, pela ilegalidade da pensão em função da não comprovação da dependência econômica, que é assunto também discutido no processo judicial supracitado, propõe-se o encaminhamento de cópia do Acórdão 3535/2019-TCU-Primeira Câmara e da deliberação a ser exarada a partir da análise destes embargos, assim como os relatórios e votos que os fundamentam, à Procuradoria Regional da União da 1ª Região, para as providências que entender cabíveis no âmbito do processo 0014836-70.2015.4.01.3400.
29.	Dessarte, conclui-se que os embargos de declaração interpostos devem ser providos para reformar o Acórdão 3535/2019-TCU-Primeira Câmara, propondo-se dar à deliberação a seguinte redação:
VISTOS, relatados e discutidos estes autos em que se analisa o ato de pensão civil instituída por Edwaldo Alves da Silva (CPF XXX.506.441-XX) em favor de Bruno César da Silva Souza (CPF: XXX.565.821-XX) ; Delvina Sousa da Silva (CPF: XXX.609.091-XX) ; Isaias Philipe da Silva Rosa (CPF: XXX.833.781-XX) 
ACORDAM os Ministros do Tribunal de Contas da União, reunidos em Sessão da 1ª Câmara, ante as razões expostas pelo Relator, e com fulcro no inciso III do art. 71 da Constituição Federal, nos arts. 1º, inciso V, e 39, inciso II, da Lei 8.443/1992, c/c o art. 260, §1º do Regimento Interno/TCU em:
9.1. considerar ilegal e recusar registro ao ato de concessão de pensão civil instituída por Edwaldo Alves da Silva (CPF XXX.506.441-XX) em favor de Bruno César da Silva Souza (CPF: XXX.565.821-XX) ; Delvina Sousa da Silva (CPF: XXX.609.091-XX) ; Isaias Philipe da Silva Rosa (CPF: XXX.833.781-XX) ; 
9.2. dispensar o ressarcimento das quantias recebidas de boa-fé pelos beneficiários, de conformidade com o Enunciado 106 da Súmula da Jurisprudência do TCU; 
9.3. determinar ao Senado Federal, com base no art. 45 da Lei 8.443/1992, que: 
9.3.1. comunique a Bruno César da Silva Souza a deliberação deste Tribunal e o alerte de que o efeito suspensivo proveniente de eventual interposição de recursos junto ao TCU, em caso do seu não provimento, não o eximirá da devolução dos valores indevidamente recebidos após a notificação, na hipótese de ser exarada decisão judicial que lhe seja desfavorável, capaz de desconstituir ou retirar a eficácia da sentença de primeira instância nos autos do processo 0014836-70.2015.4.01.3400, que tramita no Tribunal Regional Federal da 1ª Região;
9.3.2 acompanhe a tramitação do processo 0014836-70.2015.4.01.3400 e caso seja exarada decisão judicial capaz de desconstituir ou retirar a eficácia da sentença de primeira instância que beneficia Bruno César da Silva Souza, faça cessar os pagamentos decorrentes do ato impugnado, comunicando ao TCU, no prazo de 15 (quinze) dias, as providências adotadas, nos termos dos art. 262, caput, do Regimento Interno do TCU e 8º, caput, da Resolução TCU 206/2007;
9.4 nos termos da Questão de Ordem aprovada pelo Plenário do TCU em 8/6/2011, encaminhar ao Departamento de Assuntos Extrajudiciais da AGU, bem como à Conjur/TCU, as informações necessárias ao acompanhamento do processo 0014836-70.2015.4.01.3400, que tramita no Tribunal Regional Federal da 1ª Região;
9.5 encaminhar cópia do Acórdão 3535/2019-TCU-Primeira Câmara e desta deliberação, assim como os relatórios e votos que os fundamentam, à Procuradoria Regional da União da 1ª Região, para as providências que entender cabíveis no âmbito do processo 0014836-70.2015.4.01.3400.
CONCLUSÃO
30.	Verificada a existência de decisão judicial de primeira instância que determina ao Senado Federal o pagamento da pensão em benefício de Bruno César da Silva Souza, devem os embargos de declaração interpostos pelo órgão ser conhecidos para, no mérito, conceder-lhes provimento.
31.	Propõe-se assim reformar o Acórdão 3535/2019-TCU-Primeira Câmara para que se determine ao Senado Federal que faça cessar os pagamentos referentes ao ato ilegal na hipótese de ser desconstituída a sentença judicial que favorece o interessado, além de determinar ao órgão, ao Departamento de Assuntos Extrajudiciais da AGU e à Conjur/TCU o acompanhamento do processo 0014836-70.2015.4.01.3400, que tramita no Tribunal Regional Federal da 1ª Região, assim como encaminhar cópia das deliberações à Procuradoria Regional da União da 1ª Região para as providências que entender cabíveis no âmbito do aludida ação judicial.
PROPOSTA DE ENCAMINHAMENTO
            Ante o exposto, submete-se o presente processo ao Gabinete do Exmo. Ministro Raimundo Carreiro, propondo, com fulcro nos artigos 34 da Lei 8.443/1992 e 287 do Regimento Interno/TCU, conhecer dos embargos de declaração para, no mérito, considerá-los procedentes, de forma a reformar o Acórdão 3535/2019-TCU-Primeira Câmara para que passe a ter a seguinte redação:
VISTOS, relatados e discutidos estes autos em que se analisa o ato de pensão civil instituída por Edwaldo Alves da Silva (CPF XXX.506.441-XX) em favor de Bruno César da Silva Souza (CPF: XXX.565.821-XX) ; Delvina Sousa da Silva (CPF: XXX.609.091-XX) ; Isaias Philipe da Silva Rosa (CPF: XXX.833.781-XX) 
ACORDAM os Ministros do Tribunal de Contas da União, reunidos em Sessão da 1ª Câmara, ante as razões expostas pelo Relator, e com fulcro no inciso III do art. 71 da Constituição Federal, nos arts. 1º, inciso V, e 39, inciso II, da Lei 8.443/1992, c/c o art. 260, §1º do Regimento Interno/TCU em:
9.1. considerar ilegal e recusar registro ao ato de concessão de pensão civil instituída por Edwaldo Alves da Silva (CPF XXX.506.441-XX) em favor de Bruno César da Silva Souza (CPF: XXX.565.821-XX) ; Delvina Sousa da Silva (CPF: XXX.609.091-XX) ; Isaias Philipe da Silva Rosa (CPF: XXX.833.781-XX) ; 
9.2. dispensar o ressarcimento das quantias recebidas de boa-fé pelos beneficiários, de conformidade com o Enunciado 106 da Súmula da Jurisprudência do TCU; 
9.3. determinar ao Senado Federal, com base no art. 45 da Lei 8.443/1992, que: 
9.3.1. comunique a Bruno César da Silva Souza a deliberação deste Tribunal e o alerte de que o efeito suspensivo proveniente de eventual interposição de recursos junto ao TCU, em caso do seu não provimento, não o eximirá da devolução dos valores indevidamente recebidos após a notificação, na hipótese de ser exarada decisão judicial que lhe seja desfavorável, capaz de desconstituir ou retirar a eficácia da sentença de primeira instância nos autos do processo 0014836-70.2015.4.01.3400, que tramita no Tribunal Regional Federal da 1ª Região;
9.3.2 acompanhe a tramitação do processo 0014836-70.2015.4.01.3400 e caso seja exarada decisão judicial capaz de desconstituir ou retirar a eficácia da sentença de primeira instância que beneficia Bruno César da Silva Souza, faça cessar os pagamentos decorrentes do ato impugnado, comunicando ao TCU, no prazo de 15 (quinze) dias, as providências adotadas, nos termos dos art. 262, caput, do Regimento Interno do TCU e 8º, caput, da Resolução TCU 206/2007;
9.4 nos termos da Questão de Ordem aprovada pelo Plenário do TCU em 8/6/2011, encaminhar ao Departamento de Assuntos Extrajudiciais da AGU, bem como à Conjur/TCU, as informações necessárias ao acompanhamento do processo 0014836-70.2015.4.01.3400, que tramita no Tribunal Regional Federal da 1ª Região;
9.5 encaminhar cópia do Acórdão 3535/2019-TCU-Primeira Câmara e desta deliberação, assim como os relatórios e votos que os fundamentam, à Procuradoria Regional da União da 1ª Região, para as providências que entender cabíveis no âmbito do processo 0014836-70.2015.4.01.3400."
É o relatório.

8.1. Edvaldo Fernandes da Silva (19233/OAB-DF), representando Senado Federal.  
8.2. Carlos Rodrigues Soares (9.741/OAB-DF) e outros, representando Bruno Cesar da Silva Souza.

Procurador Marinus Eduardo De Vries Marsico.

EMBARGOS DE DECLARAÇÃO. EXISTÊNCIA DE DECISÃO JUDICIAL DE PRIMEIRA INSTÂNCIA QUE DETERMINA O PAGAMENTO DE PENSÃO A UM DOS BENEFICIÁRIOS. CONHECIMENTO. PROVIMENTO PARA FINS DE REFORMULAR O ACÓRDÃO DE MODO A PERMITIR O PAGAMENTO DO BENEFÍCIO PENSIONAL. NECESSIDADE DE ACOMPANHAMENTO DO DESFECHO DO PROCESSO JUDICIAL MOVIDO PELO BENEFICIÁRIO DA PENSÃO. CIÊNCIA AOS INTERESSADOS.

PENSÃO CIVIL (PCIV)

Secretaria de Recursos (SERUR); Secretaria de Fiscalização de Pessoal (SEFIP).

Em exame Embargos de declaração opostos pelo Senado Federal contra o Acórdão 3535/2019-TCU-Primeira Câmara (peça 86) , por intermédio do qual este TCU considerou ilegal ato de concessão de pensão civil instituída por Edwaldo Alves da Silva, ex-servidor do Senado Federal, em favor de Bruno César da Silva Souza (menor sob guarda) , Delvina Sousa da Silva (Viúva) e Isaias Philipe da Silva Rosa (menor sob guarda) . Na ocasião, determinou-se à Casa Legislativa que cessasse os pagamentos decorrentes do ato impugnado, nos termos dos art. 262, caput, do RI/TCU e 8º, caput, da Resolução-TCU 206/2007 (item 9.3.1) . 
2.	É bom destacar que, ab initio, o ato foi considerado ilegal por meio do Acórdão 4040/2012-TCU-Primeira Câmara (Relator do Ministro José Múcio Monteiro - peça 7) . Naquela oportunidade, prevalecia o entendimento especificado no Acórdão 2515/2011-TCU-Plenário (Relator Ministro Walton Alencar Rodrigues) , segundo o qual havia impossibilidade de se conceder pensão civil estatutária destinada aos beneficiários de que tratam as alíneas "a", "b", "c", e "d", do inciso II do art. 217 da Lei 8.112/990, entre eles o menor sob guarda. O beneficiário Bruno César da Silva Souza, representado por sua genitora, impetrou Pedido de Reexame (peça 15) , que embora conhecido, teve seu mérito negado (Acórdão 397/2013-TCU-Primeira Câmara, Relator Ministro Walton Alencar Rodrigues - peça 28) . 
3.	Doravante, por meio do Acórdão 2377/2015-TCU-Plenário (Relator Ministro Aroldo Cedraz) , o TCU, ao considerar a jurisprudência mais atualizada do Supremo Tribunal Federal e do Superior Tribunal de Justiça, entendeu que o artigo 217 da Lei 8.112/1990, incluídas as alíneas "a", "b", "c" e "d", do seu inciso II, permaneceu vigente até a edição da Medida Provisória 664, de 30/12/2014, inexistindo, até então, derrogação do citado dispositivo legal em decorrência do disposto no art. 5º da Lei 9.717/1998.
4.	No Acórdão mencionado no parágrafo retro, houve determinação para que fosse dada ciência do novo posicionamento do TCU aos órgãos centrais de gestão de pessoal da Administração Pública Federal dos Poderes Legislativo, Executivo e Judiciário, para que dessem conhecimento aos interessados cujos atos de pensão tiveram registro negado por este Tribunal com base no entendimento firmado no Acórdão 2515/2011-TCU-Plenário.
5.	Em sendo assim, o beneficiário Bruno César da Silva Souza apresentou novo Pedido de Reexame (peça 37) , que teve seu provimento dado pelo Acórdão 1729/2018-TCU-Primeira Câmara (Relator Ministro Benjamin Zymler - peça 66) , que tornou insubsistentes os Acórdão 397/2013-TCU-Primeira Câmara e o item 9.1 do Acórdão 4040/2012-TCU-Primeira Câmara. Dessa maneira, os autos foram restituídos à Sefip para fins de verificação da dependência econômica do interessado em relação ao instituidor. 
6.	Após promover as oitivas necessárias, diante da não constatação da relação de dependência econômica, a Unidade Técnica propôs a ilegalidade do ato, com a anuência do MP/TCU. Ao considerar as análises efetuadas em meu Voto, a Primeira Câmara deste Tribunal adotou o Acórdão 3535/2019-TCU-Primeira Câmara (peça 86) .
7.	Nesta ocasião, analiso Embargos de Declaração opostos para fins de corrigir obscuridade, omissão ou contradição da decisão recorrida (art. 34, caput, da Lei 8.443/1992) . São apontadas omissões no Acórdão 3535/2019-TCU-Primeira Câmara trazidas pela inobservância de que o pagamento benefício pensional impugnado é amparo por decisão judicial não considerada na análise. 
8.	Acolho a análise da Sefip em relação à admissibilidade recursal, diante do preenchimento dos requisitos específicos para essa espécie recursal.
9.	A Unidade Técnica assim resumiu os elementos trazidos à baila pela Coordenação de Benefícios Previdenciários do Senado Federal, bem assim as medidas tomadas pelo órgão (peça 91, p. 4-6) .
"a)	considerando o óbito do ex-servidor Edwaldo Alves da Silva, a pensão foi deferida em 2/3/2010 em benefício de Delvina Sousa da Silva (na condição de viúva) , Bruno César da Silva Souza e Isaias Philipe da Silva Rosa (nas condições de menores sob guarda) .
b)	com o falecimento de Delvina Sousa da Silva em 28/9/2010 e o atingimento da maioridade de Isaias Philipe da Silva Rosa em 9/5/2012, Bruno César da Silva Souza passou a receber 100% da pensão.
c)	posteriormente, a pensão de Bruno César da Silva Souza foi cancelada em cumprimento ao Acórdão 4040/2012-TCU-Primeira Câmara, restabelecida em função do conhecimento de pedido de reexame interposto e novamente cancelada considerando o não provimento do recurso pelo Acórdão 397/2013-TCU-Primeira Câmara.
d)	em 11/4/2016, o benefício foi restabelecido em cumprimento a sentença judicial proferida pela 15ª Vara da Seção Judiciária do Distrito Federal, que concedeu tutela antecipada nos autos de ação ordinária.
e)	em 15/7/2016, o Senado Federal encaminhou ao TCU novo formulário Sisac comunicando o restabelecimento da pensão em função da decisão judicial.
f)	com a prolação do Acórdão 1729/2018-TCU-Primeira Câmara, que deu provimento a novo pedido de reexame, o Senado manteve o pagamento como já havia sido determinado judicialmente; e
g)	finalmente, o Acórdão 3535/2019-TCU-Primeira Câmara considerou o ato ilegal e determinou a cessação dos pagamentos sem fazer referência à aludida decisão judicial." (grifei) 
10.	Dessa maneira, o Acórdão 3535/2019-TCU-Primeira Câmara está sendo questionado por não ter sido considerada a decisão judicial adotada em 2016 que amparou o pagamento da pensão. Conforme documento que consta à peça 93, a 15ª Vara da Seção Judiciária do Distrito Federal concedeu tutela antecipada nos autos da ação ordinária 14836-70.2015.4.01.3400, de autoria de Bruno César da Silva Souza. A Justiça, ao julgar parcialmente procedentes os pedidos, declarou a inexistência de débito do autor quanto ao montante percebido a título da pensão, ocasião em que determinou que a União reestabelecesse a pensão civil em favor do autor, pagando os valores devidos desde a data do cancelamento indevido.
11.	O Senado informa que a sentença de primeiro grau não transitou em julgado e foi objeto de recursos de apelação distribuídos à Segunda Turma do TRF da 1ª Região (Relator Desembargador Federal Francisco de Assis Betti) e ainda não apreciados. Alega também que conforme o Código de Processo Civil a sentença concessiva de tutela provisória começou a produzir efeitos imediatos e que não existe decisão judicial determinando efeito suspensivo à sentença. Acrescenta que a Procuradoria-Geral da União -1ª Região encaminhou o Parecer de Força Executória 227/2016-AGU/PRU1/COSEP, de 28/4/2016, no qual informou que a União iria interpor recurso (peça 92, p. 8) .
12.	Ao mesmo tempo em que ressalta que o Senado comunicou ao TCU o restabelecimento da pensão em decorrência da decisão judicial, encaminhando novo formulário do Sisac, a Advocacia do Senado Federal solicita que o Acórdão 3535/2019-TCU-Primeira Câmara seja reformado para sanar a omissão causada pela inobservância da decisão judicial aqui mencionada.
13.	Como bem anotado pela Sefip, quando da prolação do Acórdão 3535/2019-TCU-Primeira Câmara, não constava dos autos informações sobre a existência de ação ordinária na qual houvesse determinação para o restabelecimento dos pagamentos do pensionista. Só em consulta ao Sisac é que foi detectado que o Senado Federal encaminhou o ato de alteração de pensão civil (número de controle 30734703-05-2016-000032-3) , referente ao benefício sob análise. Nesse ato, consta observação acerca da decisão proferida pelo Juiz Federal da 15ª Vara da Seção Judiciária do Distrito Federal (Processo 14836-70.2015.4.01.3400) . 
14.	Diante desse novo cenário, a Sefip frisou que o ato está na base de dados do TCU, só aguardando autuação e que quando do seu encaminhamento, em 15/7/2016, o TC Processo 011.304/2012-0 (ora em análise) já tramitava há anos, inclusive com deliberações já proferidas. Asseverou, então, que não mais seria possível a autuação do ato de alteração nos mesmos autos para tramitação conjunta.
15.	Em relação à existência de decisão judicial que ampara o pagamento da pensão, a Unidade Técnica alegou, com base no princípio da independência das instâncias, que esse fato não constitui impedimento para a apreciação do mérito. Para confirmar seu posicionamento trouxe à baila as seguintes decisões: Acórdão 984/2015-TCU-Segunda Câmara (Relator Ministro Raimundo Carreiro) ; Acórdão 2409/2011-TCU-Primeira Câmara (Relator Ministro-Substituto Marcos Bemquerer) ; Acórdão 379/2007-TCU-Segunda Câmara (Relator Ministro Aroldo Cedraz) .
16.	A Sefip advertiu que mesmo nos casos em que considera ilegal o ato e recusa o respectivo registro, o TCU vem se posicionando no sentido de deve se abster de fazer determinação para cessar os pagamentos ilegais, uma vez que não se pode desconsiderar a existência de uma decisão judicial a ampará-los. Para isso, invocou os Acórdão 4204/2012-TCU-Primeira Câmara (Relator Ministro-Substituto Weder de Oliveira) ; Acórdão 3547/2015-TCU-Segunda Câmara (Relator Ministro Raimundo Carreiro) ; Acórdão 240/2014-TCU-Segunda Câmara (Relator Ministro José Jorge) .
17.	Só que nesses casos, o TCU tem que, nos termos da Questão de Ordem aprovada pelo Plenário do TCU em 8/6/2011, encaminhar ao Departamento de Assuntos Extrajudiciais da Advocacia-Geral da União, à Conjur/TCU e aos órgãos jurisdicionados destinatários das decisões deste Tribunal as informações que se fazem necessárias para o acompanhamento do desfecho das ações judiciais. 
18.	Diante da situação aqui retratada, acolho a análise da Unidade Técnica como minhas razões de decidir, por compreender que assiste razão ao recorrente quando propugna pelo provimento dos presentes embargos de declaração.
19.	Destarte, considerando a existência de decisão judicial favorável ao interessado, há necessidade de reformar o Acórdão 3535/2019-TCU-Primeira Câmara, para fins de exclusão do item que determina que haja a cessação imediata dos pagamentos. Como já acentuado, isso não implica mudança quanto ao mérito da decisão outrora adotada. 
20.	O que importa, no caso concreto, é acompanhar o deslinde da ação judicial movida pelo beneficiário da pensão, pois em caso de desconstituição da decisão, o Senado Federal deve, de pronto, adotar as providências cabíveis para a promoção da interrupção dos pagamentos.
21.	Como a questão da inexistência de dependência econômica do beneficiário em relação ao instituidor também está sendo discutida na ação judicial que ampara a continuidade do pagamento do benefício, a qual tramita no TRF da 1ª Região e ainda não tem trânsito em julgado (peça 98) , é importante encaminhar cópia do Acórdão 3535/2019-TCU-Primeira Câmara e da deliberação que resultará da apreciação destes embargos à Procuradoria Regional da União da 1ª Região, para as providências que entender cabíveis no processo judicial 0014836-70.2015.4.01.3400.
22.	Diante das considerações aqui alinhadas, concordando com os pareceres emitidos nos autos, Voto por que esta Deliberação seja aprovada pela Primeira Câmara.
TCU, Sala das Sessões Ministro Luciano Brandão Alves de Souza, em 27 de agosto de 2019.
RAIMUNDO CARREIRO 
Relator